【裁判字號】    97,重上更(一),236
【裁判日期】    981014
【裁判案由】    偽造有價證券等
【裁判全文】
臺灣高等法院臺南分院刑事判決
上  訴  人
即  被  告  卯 ○ ○
選任辯護人  黃 雅 萍  律師(扶助律師)
上列上訴人即被告因偽造有價證券等案件，不服臺灣台南地方法
院92年度訴字第1126號中華民國93年11月25日第一審判決（起訴
案號：臺灣台南地方法院檢察署92年度偵字第8420號「即92年度
發查字第1410號告訴人丙○」，及移送併案審理（93年度偵字第
5811號「即93年度發查字第976號告訴人吳英花(即吳佩嬬)」併
原審；94年度偵字第132號「即92年度發查字第61號、92年度偵
緝字第598號、92年度偵字第6075號告訴人庚○○」、94年度偵
字第133號「即92年度發查字第92號、92年度偵字第4123告訴人
丁○○」均併本院上訴審），提起上訴，判決後由最高法院第一
次發回更審，本院判決如下：
    主      文
原判決撤銷。
卯○○（原名：葉秀珍）連續意圖供行使之用，而偽造有價證券
，處有期徒刑參年拾月。
偽造如附表一至三所示之盧進楠、王宗賢、黃誌勝、鄭吉堯、辰
○○、壬○○、丑○○、癸○○、丁○○、庚○○等人名義之本
票均沒收。
    事      實
一、卯○○（原名：葉秀珍）基於為自己不法所有意圖之概括犯
    意，明知其無資力負擔大之互助會款，猶擔任會首邀集丙○、丁○○、庚○○、甲○○等人，於民國 (下同）八十九
    年至九十一年間，在臺南縣善化鎮胡厝里烏橋四十號，召集
    如附表五所示之互助會，各互助會均採外標制，互助會召開
    期間、會員數及會員應繳交之會款均如附表五所示，而丙○
    、丁○○、庚○○、甲○○等人均為其互助會之會員，其等
    所參加之互助會均如附表五備註欄所示；詎卯○○（即葉秀
    珍）於附表五編號二之互助會單上虛列會員「盧進楠」、「
    王宗賢」、「黃誌勝」、「鄭吉堯」、「辰○○」等人，而
    於附表五編號三之互助會單虛列會員「盧進楠」，於附表五
    編號四之互助會單虛列會員「丁○○」，於附表五編號五之
    互助會虛列會員「辛○○」並冒標附表五編號六之會員「庚○○」、「林明琴」之互助會，並基於意圖供行使之用而偽
    造有價證券之概括犯意，於互助會進行期間，親自或委請不
    知情之不詳成年人分別以不同筆跡連續偽造如附表一（即偽
    造簽發盧進楠、王宗賢、黃誌勝、鄭吉堯、辰○○部分）、
    附表二（即偽造簽發盧進楠、辰○○、壬○○、丑○○、癸○○、丁○○部分）、附表三（即偽造簽發盧進楠、庚○○
    ）等人名義之本票（偽造之印文、署名或指印均詳如附表一
    至三之備註欄所示；另卯○○就附表一編號九、附表二編號
    十九之本票，均係委請不知情之不詳成年人所開立），而於
    各該本票之發票日，佯稱係已標取互助會之人所交付之本票
    ，並分別交予仍為活會之丙○、丁○○、庚○○、辛○○、
    甲○○、林明琴等人以連續行使之，並詐取仍為活會會員之
    丙○、丁○○、庚○○、甲○○、林明琴等人之會款。嗣卯
    ○○（即葉秀珍）於九十一年六、七月間即停止上開互助會
    之運作，而丙○、丁○○、庚○○、甲○○、林明琴等人分
    持卯○○（即葉秀珍）所交付之如附表一（即偽造簽發盧進
    楠、王宗賢、黃誌勝、鄭吉堯、辰○○部分）、附表二（即
    偽造簽發盧進楠、辰○○、壬○○、丑○○、癸○○、丁○○部分）、附表三（即偽造簽發盧進楠、庚○○）等人名義
    之本票向各該本票之發票人進行催討後，始知該等本票均係
    偽造，計卯○○（即葉秀珍）向丙○詐得新台幣（下同）五
    十萬零五百元，向丁○○（其妻為己○○）詐得會款三百四
    十四萬六千元（其中二百多萬元由卯○○簽發自己名義本票
    ，其餘則偽造未經同意之其他人名義本票交給丁○○），向
    庚○○詐得會款四十四萬六千元（按卯○○共欠庚○○三百
    七十萬六千一百元，其中將一百七十六萬六千一百元之債權
    移轉給辛○○，其中詐得之會款部分為四十四萬六千元），
    向甲○○詐得會款二十七萬元（已返還一部分，其餘二十二
    萬二千元取得執行名義現按月從卯○○之夫張培根薪資中扣
    款中）、向林明琴詐得會款二十六萬七千五百元。
二、案經丙○訴由臺灣臺南地方法院檢察署檢察官偵查起訴及由
    丁○○、庚○○、辛○○、吳英花(即吳佩嬬)訴請臺灣臺南
    地方法院檢察署檢察官移送原審及本院併辦。
    理      由
壹、程序方面：
    按被告以外之人於審判外之陳述，雖不符刑事訴訟法第一百
    五十九條之一至第一百五十九條之四之規定，而經當事人於
    審判程序同意作為證據，法院審酌該言詞陳述或書面陳述作
    成時之情況，認為適當者，亦得為證據。當事人、代理人或
    辯護人於法院調查證據時，知有第一百五十九條第一項不得
    為證據之情形，而未於言詞辯論終結前聲明異議者，視為有
    前項之同意，刑事訴訟法第一百五十九條之五定有明文。查
    本件檢察官、被告、辯護人於言詞辯論終結前，對於下述本
    院採為認定犯罪事實依據之各項供述及書面證據之證據能力
    及對於卷附各傳聞證據之證據能力，均未聲明異議，復經本
    院於審理時逐一提示予檢察官、被告、辯護人表示意見，檢
    察官、被告、辯護人對於本院所為之提示，就證據能力方面
    並無爭執，且本院審酌該等證據之取得過程並無瑕疵，與本
    案待證事實間復具有相當之關聯性，經本院審酌上開證據並
    無顯不可信之情況，採納該等證據自無礙被告於程序上之彈
    劾詰問權利，而認上開證據合於刑事訴訟法第一百五十九條
    之四及第一百五十九條之五等規定，是以之為本案證據並無
    不當，自得採為本件認定事實之基礎，至於被告所表示證人
    之證述不實在等情，屬於證明力，至於證明力如何，則為本
    院自由裁量、判斷之範圍，合先敘明。
貳、實體方面：
一、訊據上訴人即被告卯○○（即葉秀珍）於本院審理時自承伊
    確有偽造簽發盧進楠、王宗賢、黃誌勝、鄭吉堯、辰○○、
    壬○○、丑○○、癸○○等人名義之本票，均未經該等人之
    同意並持之以行使等情不諱，惟辯稱：「本票是我用盧進楠
    、王宗賢、黃誌勝、鄭吉堯、辰○○等人名義簽的，但我並
    沒有偽造有價證券的意思。」，「確實有盧進楠、王宗賢、
    黃誌勝、鄭吉堯、辰○○這五人，他們是中途止會，我才中
    途攬下這個會。」，「（問：盧進楠、王宗賢、黃誌勝、鄭
    吉堯、辰○○，有授權給你開本票？）我當時都有詢問他們
    ，他們說他們已經沒有跟會，由我處理，我是依照會的順序
    開票。」，「鄭吉堯名義的本票，我不清楚他有無授權我開
    票。」等語（均見本院前審九十四年三月七日筆錄）。經查
    ：
  (一)上訴人即被告卯○○（即葉秀珍）於本院更一審已坦承伊所
    簽發盧進楠、王宗賢、黃誌勝、鄭吉堯、辰○○、壬○○、
    丑○○、癸○○等人名義之本票，均未經該等人之同意等情
    甚詳在卷（見本院更一審98年3月18日、98年4月22日審理筆
    錄)，被告卯○○（即葉秀珍）雖否認有簽發丁○○、庚○○之本票，但被告卯○○（即葉秀珍）以丁○○、庚○○為
    名義簽發本票後再轉交給甲○○(丁○○名義之本票)、黃碧
    珠(庚○○名義之本票)、林明琴(庚○○名義之本票)等人，
    再由甲○○向丁○○及由黃碧珠、林明琴向庚○○追討票款
    之事實，已據告訴人即證人丁○○、庚○○等人分別於本院
    更一審審理中指證伊等均未同意被告卯○○（即葉秀珍）簽
    發附表所示之本票(即附表二所示編號十九、附表三所示編
    號三～八)屬實甚詳在卷，而附表一～三所示本票之執票人
    丙○、丁○○、庚○○分持被告卯○○（即葉秀珍）所偽造
    之本票向附表所示被告卯○○（即葉秀珍）所偽造之發票人
    追討時，發票人或找不到，或稱伊等並未曾簽發本票或稱並
    未同意被告卯○○（即葉秀珍）代其簽發本票等情甚詳在卷
    足稽。
    (1)證人丙○於97年9月10日本院更一審時並證稱：「本票是
      被告卯○○即葉秀珍交給我，但我找不到本票簽發人或找
      到人並不是他所簽發等語在卷」。
    (2)證人丁○○於98年2月11日本院更一審時並證稱：「我沒
      有簽發本票也沒有同意卯○○以我名義簽發本票(審判長
      提示92年發查字第92號卷第30頁），該張本票不是我簽發
      的，也不是我的筆跡」。
    (3)證人庚○○於98年2月11日本院更一審時並證稱：「法官
      問：剛才你所提出之票號706551、70 6552、082510、000
      0000張四張本票，是誰拿給你的（印章都一樣，提示交
      閱附於92年偵緝字第598號卷證物袋內之本票四張）？答
      ：是被告（卯○○）止會以後，會員黃碧珠、林明琴各拿
      八月八日、五月五日各一張的本票來向我收錢」「法官問
      ：這四張本票你是否有同意卯○○簽發？答：沒有」等語
      甚詳在卷。
    (4)顯見被告卯○○（即葉秀珍）未經上開人之同意，擅自以
      未經同意之人簽發他人之本票，又本票係屬有價證券，堪
      認被告卯○○（即葉秀珍）確有偽造有價證券之犯意甚明
      。又前揭事實，業據告訴人丙○、丁○○、庚○○於本院
      上訴審於94年6月29日審理時亦具結證述明確，並經證人
      鄭吉堯於偵查中證述綦詳，按被告以外之人於偵查中向檢
      察官所為之陳述，除顯有不可信之情況者外，得為證據。
      刑事訴訟法第159條之1規定甚明，證人鄭吉堯所證稱，核
      與告訴人丙○、丁○○、庚○○所稱相符，無不可信情況
      ，應堪為證據。而被告卯○○（即葉秀珍）於本院更一審
      亦坦承未經盧進楠、王宗賢、黃誌勝、鄭吉堯、辰○○、
      壬○○、丑○○、癸○○等人之同意，亦未經庚○○、丁○○之同意擅自簽發其等名義之本票，亦據庚○○、丁○○於本院更一審證述甚詳在卷，是被告卯○○（即葉秀珍
      ）未經上開人之同意，擅自偽造上開人之本票交付他人，
      足認被告卯○○（即葉秀珍）確有偽造如附表一至三所示
      之本票並持之以行使。
  (二)被告卯○○（即葉秀珍）雖以前揭情詞為辯，惟查盧進楠、
    王宗賢、黃誌勝、鄭吉堯、辰○○等人如真有參加被告所招
    互助會，惟既已中途止會脫離，則應已結清款項，與被告兩
    不相欠，不可能再同意被告以其名義簽發本票，交付其他會
    員而負擔債務，況會單中亦有上開盧進楠等人經告訴人丁○○、辛○○等人查證無法找出其人，經檢察官及本院屢次傳
    訊亦傳訊無著，有送達證書及調查期日報到單在九十二年偵
    字第4123號可憑，可見上開盧進楠等人應係虛列會員。
二、綜上所述，被告告卯○○（即葉秀珍）有上開行使偽造有價
    證券等之犯行已甚為明確，其所辯純係避重就輕之詞，不足
    採信，應予依法論科。
三、新舊法比較：
  (一)牽連犯部分：查被告行為時，刑法第五十五條後段規定「犯
    一罪而其方法或結果之行為犯他罪名者，從一重處斷。」，
    惟被告行為後即九十五年七月一日修正施行之刑法業已刪除
    牽連犯之規定，此雖非犯罪構成要件或刑度之變更，但因方
    法目的、原因結果關係之數犯行是否可依牽連犯論以一罪或
    數罪併罰，顯已影響行為人刑罰之法律效果，自屬法律有變
    更，依修正施行後刑法第二條第一項規定比較新、舊法，而
    本案依照新法刪除牽連犯之規定，必須就被告所犯具有方法
    目的關係之罪分論併罰，不若舊法得依牽連犯之規定從一重
    罪論處以一罪，對被告較為有利，故應依刑法第二條第一項
    前段之規定，適用修正施行前刑法第五十五條後斷牽連犯之
    規定，從一重處斷。
  (二)連續犯部分：查被告行為後，刑法第五十六條連續犯之規定
    業已刪除，雖此非犯罪構成要件或刑度之變更，但因多次犯
    行是否可依連續犯論以一罪或數罪併罰，顯已影響行為人刑
    罰之法律效果，自屬法律有變更，而本案依照新法之規定，
    必須就被告多次犯行分論併罰，不若舊法得依連續犯之規定
    論以一罪，是依刑法第二條第一項前段之規定，仍應適用被
    告行為時之舊法論以連續犯較為有利。
  (三)關於罰金刑貨幣單位由銀元修正為新臺幣之法律適用，因九
    十五年七月一日修正公布施行之刑法施行法第一條之一增訂
    「（第一項）中華民國九十四年一月七日刑法修正施行後，
    刑法分則編所定罰金之貨幣單位為新臺幣。九十四年一月七
    日刑法修正時，刑法分則編未修正之條文定有罰金者，自九
    十四年一月七日刑法修正施行後，就其所定數額提高為三十
    倍。是刑法施行法第一條之一施行後，罰金刑貨幣單位雖有
    「銀元」、「新臺幣」之更異，惟適用結果之罰金額度則無
    二致，就罰金法定刑提高之「刑罰權規範內容」並無利或不
    利變更，自不生新舊法之比較問題，惟應適用具特別法性質
    之刑法施行法第一條之一規定。
四、被告於互助會單虛列會員，使告訴人等陷以錯誤，以為確有
    該等會員，而交付死會或活會會款，核被告卯○○（即葉秀
    珍）所為，係犯刑法第339條第1項之詐欺取財罪，被告偽造
    如附表一、二、三之本票發票人名義簽發有價證券後持之以
    行使，核其所為，係犯刑法第二百零一條第一項之偽造有價
    證券罪。被告就附表一編號九（發票名義人為辰○○）、附
    表二編號十九（發票名義人為丁○○）之本票，均係委請不
    知情之成年人所開立，被告卯○○（即葉秀珍）就此部分為
    間接正犯。被告偽造有價證券後分別持以行使，行使偽造有
    價證券之低度行為均為偽造之高度行為所吸收，而偽造印章
    、印文、署名及指印均係偽造有價證券之階段行為，均不另
    論罪；被告先後多次詐欺、偽造有價證券之犯行，時間緊接
    ，觸犯犯罪構成要件相同之罪名，顯係基於概括之犯意反覆
    為之，應依連續犯之規定各論以一罪，即連續詐欺罪、連續
    偽造有價證券罪，並加重其刑。至檢察官移送併案之被告偽
    造如附表二、三之本票並持之以行使之犯行，與檢察官起訴
    並論罪部分即偽造有價證券罪，具有連續犯之關係，屬裁判
    上一罪之同一案件，為起訴效力所及，本院自應依法一併加
    以審理。被告所犯詐欺、偽造有價證券罪間，有方法結果之
    牽連關係，為牽連犯，應從一重處斷。
五、原審予以論罪科刑，並對被告卯○○（即葉秀珍）依連續行
    使偽造有價證券罪量處有期徒刑四年，固非無見，惟查；(一)
    被告虛列會員，使告訴人等陷於錯誤而交付金錢，又進而偽
    造本票，以作為擔保，係犯詐欺罪，與偽造有價證券為牽連
    犯，原審未察，遽認被告不成立詐欺罪，尚有未洽。(二)被詐
    金額應以活會計算，原審以本票金額，即死會金額計算，亦
    有未洽。(三)又被告並無偽造如附表四所示寅○○、葉秋蘭之
    本票及亦無此部分詐欺犯行，被告亦無另偽造如附表二所示
    之戊○○、寅○○、子○○、辛○○及附表三所示戊○○之
    本票，惟原審仍認被告於此部分仍涉有罪嫌，亦有未洽（詳
    下列八、九所述）。被告上訴，否認犯罪，雖無理由，惟原
    判決既有可議，應由本院撤銷改判，爰審酌被告犯罪之動機
    、手段、所偽造簽發盧進楠、王宗賢、黃誌勝、鄭吉堯、辰
    ○○、壬○○、丑○○、癸○○、丁○○、庚○○等人名義
    之本票，所生之危害非輕，被害人損失甚鉅等一切情狀，量
    處有期徒刑三年十月，以示懲儆。如附表一至三所示之偽造
    盧進楠、王宗賢、黃誌勝、鄭吉堯、辰○○、壬○○、丑○○、癸○○、丁○○、庚○○等人之本票，不問屬於犯人與
    否，應依刑法第二百零五條宣告沒收。
六、公訴意旨另以：
  (一)被告葉秀珍於告訴人丙○參加如附表五編號五之互助會時，
    偽造一份會員為十五人之互助會員名單交予告訴人丙○，於
    附表五編號二之互助會單上虛列會員「盧進楠」、「王宗賢
    」、「黃誌勝」、「鄭吉堯」、「辰○○」等人，於附表五
    編號二之互助會單虛列會員「盧進楠」、「王宗賢」、「黃
    誌勝」、「鄭吉堯」、「辰○○」等人，而於附表五編號三
    之互助會單虛列會員「盧進楠」、「戊○○」等人，於附表
    五編號四之互助會單虛列會員「丁○○」，於附表五編號五
    之互助會虛列會員「辛○○」因認被告葉秀珍另涉有刑法第
    二百十條之偽造私文書罪嫌。
  (二)本件公訴人認被告葉秀珍涉有此部分偽造私文書之犯行，係
    以被告之自白、告訴人丙○之指訴，證人辛○○、庚○○等
    人之證述，及被告所製作並交付予告訴人丙○、如附表五編
    號五所示之互助會會單為證。
  (三)按犯罪事實應依證據認定之，無證據不得推定其犯罪事實，
    又不能證明被告犯罪者，應諭知無罪之判決，刑事訴訟法第
    一百五十四條、第三百零一條第一項分別定有明文。次按刑
    法所處罰之偽造行為僅指「有形偽造」而已，即必須無製作
    權人，製作內容不實之文書始克當之。而我國民間互助會，
    係由會首招募會員參加而成立，互助會會單係會首應製作交
    與會員收執者，職是，被告乃有權製作之人，會單上所列會
    員之姓名，並非會員之署押，故會首在其有權制作之會單上
    縱有虛列他人姓名為會員，內容固然不實，亦與刑法第二百
    十條之偽造文書之要件不符，難以該罪相繩。是本件檢察官
    認被告於互助會單上虛列會員，觸犯偽造私文書罪嫌云云，
    揆諸前開說明，自有誤會。又被告就被訴偽造附表五編號五
    之互助會會單乙節，另辯稱：附表五編號五與編號六之互助
    會應係同一會，因告訴人丙○要求參加人數較少之互助會，
    伊才將附表編號六之互助會刪除五人，該五人之會由伊個人
    吸收，另交一份十五人之互助會會單予告訴人丙○，就告訴
    人丙○而言，是參加十五人的會，就其他人而言是參加二十
    人之互助會等語，經核對卷附之附表五編號五之互助會單之
    會員，除「王婉玲」（排序第十一輪次標會）、「戴宏政」
    （排序第十三輪次標會），二人係附表編號六之互助會單上
    所無之會員外，其餘之會員均為附表五編號六之互助會單所
    列之會員所包括，此有上開互助會單二紙在卷可稽（分見九
    十二年度發查字第六一號卷第九頁、九十二年度發查字第一
    四一○號卷第十二頁），況告訴人丙○亦不否認伊與被告的
    確是按照附表五編號五之十五人之互助會單在運作，而該互
    助會亦自九十一年一月五日即正常運作，係至九十一年九月
    輪由伊向被告標取互助會金時，被告始告知伊已止會，是就
    被告、告訴人及其他會員而論，被告均是與各會員按照被告
    所製作之互助會單在運作該互助會，是並無證據足認被告有
    何偽造私文書之犯行，被告所辯尚堪採信；又附表五所示之
    各互助會均採排序方式標會，並無所謂開標之程序，已據被
    告於本院審理中供述「是固定的利息，一萬元是二千元，三
    萬元是六千元，是外加的，是依照排序方式依序標會」等語
    甚詳在卷（見本院更一審97年11月12日審理筆錄)，而告訴
    人丙○、丁○○、庚○○等人對於被告所供本件互助會係採
    「排序」之方式標會等情於當庭亦無爭執，堪認本件互助會
    係採「排序」之方式標會為可信，是被告亦無法另以偽造私
    文書標單之方式冒標，此部分即不再另論罪。是被告並無此
    部分之偽造文書犯行可言。本件依調查所得證據尚不足以證
    明被告確有偽造私文書之犯行，此外，復查無其他積極證據
    足資證明被告有右述犯行，揆諸首開說明，犯罪尚屬不能證
    明，惟公訴意旨認被告涉犯偽造私文書之部分，與前揭論罪
    科刑之偽造有價證券罪部分為牽連犯關係，屬裁判上一罪，
    爰就此部分不另為無罪之諭知，併此敘明。
七、公訴人併辦意旨另以：
  (一)卯○○（即葉秀珍）亦承其上開之概括犯意，於參加由吳英
    花（即吳佩嬬）所召集如附表六所示之互助會時，標取會款
    後並偽造如附表四所示之本票（偽造之印文、署名均詳如附
    表四之備註欄所示），交付予吳英花（即吳佩嬬）以行使之
    ，嗣因卯○○（即葉秀珍）未繼續繳交會款而查獲上情，卯
    ○○（即葉秀珍）向吳英花（即吳佩嬬）詐得死會會款一十
    四萬九千元，因認被告被告卯○○（即葉秀珍）此部分亦涉
    有犯刑法第339條第1項之詐欺取財罪，及刑法第二百零一條
    第一項之偽造有價證券罪嫌云云。
  (二)訊據被告卯○○（即葉秀珍）矢口否認有此部分犯行，並辯
    稱：我有跟吳英花結帳，她也是我的會員，我跟她是互相抵
    帳，我欠她的現都由我先生帳戶內扣款，快要結帳結完了。
    寅○○跟了第一、第二會後就覺得沒有能力不參加，後來由
    我承擔下來，吳英花、寅○○都知道。
  (三)按犯罪事實應依證據認定之，無證據不得推定其犯罪事實；
    又不能證明被告犯罪或其行為不罰者，應諭知無罪之判決，
    為刑事訴訟法第一百五十四條、第三百零一條  第一項所明
    文。
  (四)經查：
    (1)所謂「死會會款」，係指會員標得會款後（該會即成為「
      死會」），嗣後應按期繳付予會首之會款而言，對於已標
      取會款之被告卯○○（原名：葉秀珍）而言，該「死會會
      款」具有「債務」之性質，而非屬可向吳英花詐得之具體
      財物，因此於向吳英花標取會款後，未繼續繳交「死會會
      款十四萬九千元」應屬債權債務關係，核與詐欺罪必須以
      詐術之手段為構成要件尚屬有間，從而本件所調查之證據
      資料，在客觀上顯尚未達於通常一般之人均不致於有所懷
      疑，而得確信被告確有如公訴人併案意旨所指犯行之程度
      ，如尚有合理之懷疑存在，亦無從為有詐欺罪之確信。此
      外復查無其他任何直接或間接之積極證據足資證明被告確
      有此部分併案意旨所載詐欺之犯行。
    (2)再據被告於本院更一審審理中供稱：附表四所示寅○○的
      本票，是寅○○拿給伊的。寅○○與伊係朋友關係，寅○○名義本票三張內之寅○○的名字不是伊寫的，寅○○不
      知已搬到何處等語（見本院更一審98年2月11日審理筆錄)
      。且經本院屢次傳喚證人寅○○，均無法到庭，被告卯○○（原名：葉秀珍）始終不承認有偽造如附表四所示寅○○本票七張情事，此外本院亦查無其他證據可資證明被告
      卯○○有偽造附表四所載寅○○本票七張之事實，是此部
      分尚無法證明被告卯○○有偽造寅○○本票之事實。
    (3)再查「葉秋蘭」為被告卯○○之妹，亦據被告卯○○於本
      院更一審審理中供稱「法官問：你為何對吳英花部分標去
      後偽造葉秋蘭名義？被告答：我沒有偽造，葉秋蘭是我妹
      妹」（見本院97年11月12日審理筆錄)，雖然「葉秋蘭」
      未以其名義參加吳英花（即吳佩嬬）之互助會及標會，因
      被告向吳英花標取會款後，為了給吳英花做為擔保，遂以
      其妹「葉秋蘭」名義簽發本票四張交給吳英花，但被告卯
      ○○始終就此部分否認有偽造有價證券之故意，因係姊妹
      關係，應係簽發後再轉告「葉秋蘭」，況「葉秋蘭」就此
      部分亦未表示有不同意其姊即被告卯○○之簽發附表四所
      示之本票，此外本院亦查無其他證據可資證明被告卯○○
      有偽造附表四所載「葉秋蘭」本票四張之事實，是此部分
      亦無法證明被告卯○○有偽造「葉秋蘭」本票之事實。
  (五)本院復查無其他積極證據足資證明被告卯○○另涉有附表四
    所載刑法第339條第1項之詐欺取財罪，及刑法第二百零一條
    第一項之偽造有價證券之罪嫌，惟公訴人既認被告卯○○所
    涉此部分罪嫌，與上開偽造有價證券及詐欺有罪部分有方法
    結果之牽連關係，屬裁判上一罪，故本院爰就此部分亦不另
    為無罪之諭知，亦此敘明。
八、公訴人併案意旨另以：
  (一)被告卯○○（原名：葉秀珍）另偽造如附表二所示之戊○○
    、寅○○、子○○、辛○○及附表三所示戊○○之本票，因
    認此部分被告卯○○（原名：葉秀珍）亦涉有犯刑法第339
    條第1項之詐欺取財罪，及刑法第二百零一條第一項之偽造
    有價證券罪嫌云云。
  (二)按犯罪事實應依證據認定之，無證據不得推定其犯罪事實；
    又不能證明被告犯罪或其行為不罰者，應諭知無罪之判決，
    為刑事訴訟法第一百五十四條、第三百零一條  第一項所明
    文。
  (三)經查：
    (1)戊○○係被告卯○○之夫之父，被告卯○○於本院審理中
      矢口否認有偽造戊○○如附表所示本票之事，並稱係戊○○授權伊所簽發（見本院97年9月10日審理筆錄)，而戊○○迄今對於其媳婦所簽發其名義本票之事並無反對之意，
      亦無爭執，又親人間之行為，有時相互授權乃常見之事，
      苟無惡意或有故意偽造情事，應無違法可言，是本件被告
      卯○○以其夫之父戊○○之名義簽發如附表二、三之本票
      應係有由戊○○之授權，況被告卯○○屢次辯稱戊○○確
      有授權伊簽發如附表二、三所示戊○○之本票，是本院認
      被告卯○○並無有何故意偽造戊○○本票之犯行，此部分
      被告卯○○所辯應堪採信。
    (2)又被告卯○○亦否認有簽發有關附表二所示寅○○、子○○、辛○○之本票情事，並辯稱：子○○的本票伊認不出
      來，發票人辛○○的本票，是辛○○本人所開立，發票人
      寅○○的本票，不是我開立的，是寅○○交給我的等語（
      見本院97年9月10日審理筆錄)，而此部分檢察官亦無法舉
      證證明被告卯○○於此部分有偽造有價證券情事，況被告
      卯○○有偽造如附表一、二、三之本票情事均已坦白承認
      已如上述，不必要再就此部分予以否認，本院亦無法證明
      被告就此部分本票有偽造情事，堪認此部分被告所辯亦堪
      採信。
  (四)此外本院亦查無其他積極證據足資證明被告卯○○另涉有附
    表二所載有偽造寅○○、子○○、辛○○之本票情事，亦無
    證據證明被告於此部分另涉有刑法第339條第1項之詐欺取財
    罪，及刑法第二百零一條第一項之偽造有價證券之罪嫌，惟
    公訴人既認被告卯○○所涉此部分罪嫌，與上開偽造有價證
    券及詐欺有罪部分有方法結果之牽連關係，屬裁判上一罪，
    故本院爰就此部分亦不另為無罪之諭知，亦此敘明。
據上論結，應依刑事訴訟法第369條、第364條、第299條第1項前
段，刑法第201條第1項、第205條，第339條第1項、第2條第1項
、第55條後段（修正前）、第56條（修正前），刑法施行法第1
條之1，判決如主文。
本案經檢察官李傳來到庭執行職務。
中    華    民    國    98    年    10    月    14    日
                  刑事第五庭    審判長法  官  楊明章
                                      法  官  戴勝利
                                      法  官  顏基典
以上正本證明與原本無異。
如不服本判決應於收受送達後10日內向本院提出上訴書狀，其未
敘述上訴理由者，並得於提起上訴後10日內向本院補提理由書（
均須按他造當事人之人數附繕本）「切勿逕送上級法院」。
                                      書記官  呂嘉文
中    華    民    國    98    年    10    月    14    日
附錄法條：
中華民國刑法第二百零一條：
意圖供行使之用，而偽造、變造公債票、公司股票或其他有價證
券者，處三年以上十年以下有期徒刑，得併科三千元以下罰金。
行使偽造、變造之公債票、公司股票或其他有價證券，或意圖供
行使之用，而收集或交付於人者，處一年以上七年以下有期徒刑
，得併科三千元以下罰金。
中華民國刑法第339條第1項：
(普通詐欺罪)
意圖為自己或第三人不法之所有，以詐術使人將本人或第三人之
物交付者，處5年以下有期徒刑、拘役或科或併科1千元以下罰金
。
附表一（本案部分：告訴人丙○）
（臺灣台南地方法院檢察署92年度偵字第8420號）
「即92年度發查字第1410號」
┌──┬───┬────┬────┬────┬───┬─────────┐
│編號│本票票│發票日  │執票人  │金額    │票號  │   備註           │
│    │載發票│（民國）│        │（新臺幣│      │                  │
│    │人    │        │        │）（元）│      │                  │
├──┼───┼────┼────┼────┼───┼─────────┤
│一  │盧進楠│90.7.10 │丙○    │12500   │130409│偽造「盧進楠」印文│
│    │      │        │        │        │      │及署名各一枚      │
├──┼───┼────┼────┼────┼───┼─────────┤
│二  │盧進楠│90.7.10 │丙○    │12500   │130406│偽造「盧進楠」印文│
│    │      │        │        │        │      │及署名各一枚      │
├──┼───┼────┼────┼────┼───┼─────────┤
│三  │王宗賢│90.12.10│丙○    │12500   │339895│偽造「王宗賢」印文│
│    │      │        │        │        │      │及指印各一枚      │
├──┼───┼────┼────┼────┼───┼─────────┤
│四  │王宗賢│90.12.10│丙○    │12500   │339894│偽造「王宗賢」印文│
│    │      │        │        │        │      │及指印各一枚      │
├──┼───┼────┼────┼────┼───┼─────────┤
│五  │黃誌勝│90.1.10 │丙○    │12500   │002059│偽造「黃誌勝」印文│
│    │      │        │        │        │      │及指印各一枚      │
├──┼───┼────┼────┼────┼───┼─────────┤
│六  │黃誌勝│90.1.10 │丙○    │12500   │002058│偽造「黃誌勝」印文│
│    │      │        │        │        │      │及指印各一枚      │
├──┼───┼────┼────┼────┼───┼─────────┤
│七  │鄭吉堯│90.11.10│丙○    │12500   │339887│偽造「鄭吉堯」印文│
│    │      │        │        │        │      │及指印各一枚      │
├──┼───┼────┼────┼────┼───┼─────────┤
│八  │鄭吉堯│90.11.10│丙○    │12500   │339886│偽造「鄭吉堯」印文│
│    │      │        │        │        │      │及指印各一枚      │
├──┼───┼────┼────┼────┼───┼─────────┤
│九  │辰○○│91.2.5  │丙○    │12500   │039821│偽造「辰○○」印文│
│    │      │        │        │        │      │及署名各一枚      │
├──┴───┴────┴────┼────┴───┴─────────┤
│   總計金額                     │112500 元                           │
└────────────────┴──────────────────┘
附表二（併案部分：告訴人丁○○）
(94年度偵字第133號「即92年度發
查字第92號、92年度偵字第4123告訴人丁○○」)
┌──┬───┬────┬────┬────┬───┬─────────┐
│編號│本票票│發票日  │執票人  │金額    │票號  │   備註           │
│    │載發票│（民國）│        │（新臺幣│      │                  │
│    │人    │        │        │）（元）│      │                  │
├──┼───┼────┼────┼────┼───┼─────────┤
│一  │戊○○│90.10.10│丁○○  │36000   │339822│偽造「戊○○」印文│
│    │      │        │        │        │      │二枚及署名一枚    │
├──┼───┼────┼────┼────┼───┼─────────┤
│二  │戊○○│90.10.10│丁○○  │36000   │339826│偽造「戊○○」印文│
│    │      │        │        │        │      │二枚及署名一枚    │
├──┼───┼────┼────┼────┼───┼─────────┤
│三  │戊○○│90.10.10│丁○○  │36000   │影印不│偽造「戊○○」印文│
│    │      │        │        │        │明    │二枚及署名一枚    │
├──┼───┼────┼────┼────┼───┼─────────┤
│四  │寅○○│91.4.10 │丁○○  │36000   │232904│偽造「寅○○」印文│
│    │      │        │        │        │      │及署名各一枚      │
├──┼───┼────┼────┼────┼───┼─────────┤
│五  │寅○○│91.4.10 │丁○○  │36000   │232908│偽造「寅○○」印文│
│    │      │        │        │        │      │及署名各一枚      │
├──┼───┼────┼────┼────┼───┼─────────┤
│六  │寅○○│91.4.10 │丁○○  │36000   │232903│偽造「寅○○」印文│
│    │      │        │        │        │      │及署名各一枚      │
├──┼───┼────┼────┼────┼───┼─────────┤
│七  │盧進楠│90.11.10│丁○○  │36000   │130413│偽造「盧進楠」印文│
│    │      │        │        │        │      │及署名各一枚      │
├──┼───┼────┼────┼────┼───┼─────────┤
│八  │盧進楠│90.11.10│丁○○  │36000   │130412│偽造「盧進楠」印文│
│    │      │        │        │        │      │及署名一枚        │
├──┼───┼────┼────┼────┼───┼─────────┤
│九  │盧進楠│91.2.5  │丁○○  │36000   │130417│偽造「盧進楠」印文│
│    │      │        │        │        │      │及署名各一枚      │
├──┼───┼────┼────┼────┼───┼─────────┤
│十  │子○○│91.2.10 │丁○○  │36000   │082557│偽造「子○○」印文│
│    │      │        │        │        │      │及署名各一枚      │
├──┼───┼────┼────┼────┼───┼─────────┤
│十一│子○○│91.2.10 │丁○○  │36000   │082555│偽造「子○○」印文│
│    │      │        │        │        │      │及署名各一枚      │
├──┼───┼────┼────┼────┼───┼─────────┤
│十二│子○○│91.2.10 │丁○○  │36000   │082556│偽造「子○○」印文│
│    │      │        │        │        │      │及署名各一枚      │
├──┼───┼────┼────┼────┼───┼─────────┤
│十三│辰○○│91.2.5  │丁○○  │36000   │039816│偽造「辰○○」印文│
│    │      │        │        │        │      │及署名各一枚      │
├──┼───┼────┼────┼────┼───┼─────────┤
│十四│辛○○│91.6.5  │丁○○  │36000   │232939│偽造「辛○○」署名│
│    │      │        │        │        │      │一枚              │
├──┼───┼────┼────┼────┼───┼─────────┤
│十五│壬○○│91.5.10 │丁○○  │36000   │082502│偽造「壬○○」印文│
│    │      │        │        │        │      │及署名各一枚      │
├──┼───┼────┼────┼────┼───┼─────────┤
│十六│丑○○│91.5.11 │丁○○  │23000   │022256│偽造「丑○○」印文│
│    │      │        │        │        │      │及指印各一枚      │
├──┼───┼────┼────┼────┼───┼─────────┤
│十七│癸○○│91.4.15 │丁○○  │23000   │520260│偽造「癸○○」印文│
│    │      │        │        │        │      │及指印各一枚      │
├──┼───┼────┼────┼────┼───┼─────────┤
│十八│子○○│91.6.15 │丁○○  │23000   │232934│偽造「子○○」印文│
│    │      │        │        │        │      │及署名各一枚      │
├──┼───┼────┼────┼────┼───┼─────────┤
│十九│丁○○│91.9.10 │甲○○  │24000   │706566│偽造「丁○○」印文│
│    │      │        │        │        │      │及署名各一枚      │
├──┴───┴────┴────┼────┴───┴─────────┤
│    總計金額                    │  633000  元                        │
└────────────────┴──────────────────┘
附表三（併案部分：告訴人庚○○）
（94年度偵字第132號「即92年度發查字第61號、92年度偵緝字
第598號、92年度偵字第6075號」）
┌──┬───┬────┬────┬────┬───┬─────────┐
│編號│本票票│發票日  │執票人  │  金額  │票號  │   備註           │
│    │載發票│（民國）│        │（新臺幣│      │                  │
│    │人    │        │        │）（元）│      │                  │
├──┼───┼────┼────┼────┼───┼─────────┤
│一  │戊○○│90.10.10│庚○○  │36000   │339828│偽造「戊○○」印文│
│    │      │        │        │        │      │二枚及署名一枚    │
├──┼───┼────┼────┼────┼───┼─────────┤
│二  │戊○○│90.10.10│庚○○  │36000   │339827│偽造「戊○○」印文│
│    │      │        │        │        │      │二枚及署名一枚    │
├──┼───┼────┼────┼────┼───┼─────────┤
│三  │盧進楠│90.11.10│庚○○  │36000   │130420│偽造「盧進楠」印文│
│    │      │        │        │        │      │及署名各一枚      │
├──┼───┼────┼────┼────┼───┼─────────┤
│四  │盧進楠│90.11.10│庚○○  │36000   │130418│偽造「盧進楠」印文│
│    │      │        │        │        │      │及署名一枚        │
├──┼───┼────┼────┼────┼───┼─────────┤
│五  │庚○○│91.8.8  │林明琴  │36000   │706552│偽造「庚○○」印文│
│    │      │        │        │        │      │及署名各一枚      │
├──┼───┼────┼────┼────┼───┼─────────┤
│六  │庚○○│91.5.5  │林明琴  │36000   │082510│偽造「庚○○」印文│
│    │      │        │        │        │      │二枚及署名一枚    │
├──┼───┼────┼────┼────┼───┼─────────┤
│七  │庚○○│91.8.8  │林明琴  │36000   │706551│偽造「庚○○」印文│
│    │      │        │        │        │      │及署名各一枚      │
├──┼───┼────┼────┼────┼───┼─────────┤
│八  │庚○○│91.8.8  │林明琴  │36000   │082513│偽造「庚○○」印文│
│    │      │        │        │        │      │二枚及署名一枚    │
├──┴───┴────┴────┼────┴───┴─────────┤
│    總計金額                    │ 288000 元                          │
└────────────────┴──────────────────┘
附表四（併案部分：告訴人乙○○○○○○）
(93年度偵字第5811號「即93年度發查字第976號」)
┌──┬───┬────┬────┬────┬───┬─────────┐
│編號│本票票│發票日  │執票人  │ 金額   │票號  │   備註           │
│    │載發票│（民國）│        │（新臺幣│      │                  │
│    │人    │        │        │）（元）│      │                  │
├──┼───┼────┼────┼────┼───┼─────────┤
│一  │寅○○│91.6.15 │吳英花  │23000   │影印不│偽造「寅○○」印文│
│    │      │        │        │        │明    │及署名各一枚      │
├──┼───┼────┼────┼────┼───┼─────────┤
│二  │寅○○│90.6.15 │吳英花  │23000   │影印不│偽造「寅○○」印文│
│    │      │        │        │        │明    │及署名各一枚      │
├──┼───┼────┼────┼────┼───┼─────────┤
│三  │寅○○│90.6.15 │吳英花  │23000   │影印不│偽造「寅○○」印文│
│    │      │        │        │        │明    │及署名各一枚      │
├──┼───┼────┼────┼────┼───┼─────────┤
│四  │寅○○│90.6.15 │吳英花  │23000   │影印不│偽造「寅○○」印文│
│    │      │        │        │        │明    │及署名各一枚      │
├──┼───┼────┼────┼────┼───┼─────────┤
│五  │寅○○│91.6.15 │吳英花  │23000   │影印不│偽造「寅○○」印文│
│    │      │        │        │        │明    │及署名各一枚      │
├──┼───┼────┼────┼────┼───┼─────────┤
│六  │寅○○│90.6.15 │吳英花  │23000   │影印不│偽造「寅○○」印文│
│    │      │        │        │        │明    │及署名各一枚      │
├──┼───┼────┼────┼────┼───┼─────────┤
│七  │寅○○│90.6.15 │吳英花  │23000   │影印不│偽造「寅○○」印文│
│    │      │        │        │        │明    │及署名各一枚      │
├──┼───┼────┼────┼────┼───┼─────────┤
│八  │葉秋蘭│90.1.10 │吳英花  │22000   │093897│偽造「葉秋蘭」署名│
│    │      │        │        │        │      │一枚              │
├──┼───┼────┼────┼────┼───┼─────────┤
│九  │葉秋蘭│90.1.10 │吳英花  │22000   │093891│偽造「葉秋蘭」署名│
│    │      │        │        │        │      │一枚              │
├──┼───┼────┼────┼────┼───┼─────────┤
│十  │葉秋蘭│91.1.10 │吳英花  │22000   │093896│偽造「葉秋蘭」署名│
│    │      │        │        │        │      │一枚              │
├──┼───┼────┼────┼────┼───┼─────────┤
│十一│葉秋蘭│91.1.10 │吳英花  │22000   │093898│偽造「葉秋蘭」署名│
│    │      │        │        │        │      │一枚              │
├──┴───┴────┴────┼────┴───┴─────────┤
│    總計金額                    │ 249000  元                         │
└────────────────┴──────────────────┘
附表五：被告葉秀珍所召集之互助會
┌──┬─────────────┬────────┬─────────┐
│編號│互助會之期間              │    會員數及會款│備註              │
│    │                          │                │                  │
├──┼─────────────┼────────┼─────────┤
│一  │自八十九年四月十五日起，  │(一)共二十四會    │                  │
│    │至九十一年三月十五日止    │(二)活會三萬元    │                  │
│    │                          │(三)死會三萬六千元│                  │
│    │                          │                │                  │
├──┼─────────────┼────────┼─────────┤
│二  │自九十年六月十日起，至    │(一)共二十八會    │(一)丙○參加三會（已│
│    │九十二年十一月十日止      │(二)活會一萬元    │  標取一會）      │
│    │                          │(三)死會一萬二千五│                  │
│    │                          │  百元          │                  │
│    │                          │                │                  │
├──┼─────────────┼────────┼─────────┤
│三  │自九十年九月十日起，      │(一)共十九會      │(一)丁○○參加二會  │
│    │至九十二年三月十日止      │(二)活會三萬元    │(一)庚○○參加二會  │
│    │                          │(三)死會三萬六千元│                  │
│    │                          │                │                  │
├──┼─────────────┼────────┼─────────┤
│四  │自九十年九月十日起，      │(一)共二十會      │                  │
│    │至九十二年四月十日止      │(二)活會二萬元    │                  │
│    │                          │(三)死會二萬四千元│                  │
│    │                          │                │                  │
├──┼─────────────┼────────┼─────────┤
│五  │自九十一年一月五日起，    │(一)共十五會      │（本會實與編號六之│
│    │至九十二年三月五日止      │(二)活會三萬元    │互助會為同一會）  │
│    │                          │(三)死會三萬六千元│                  │
│    │                          │                │                  │
├──┼─────────────┼────────┼─────────┤
│六  │自九十一年一月五日起，    │(一)共二十會      │(一)丙○參加一會    │
│    │至九十二年八月五日止      │(二)活會三萬元    │(二)丁○○參加二會  │
│    │                          │(三)死會三萬六千元│(三)庚○○參加二會  │
│    │                          │                │                  │
├──┼─────────────┼────────┼─────────┤
│七  │自九十一年三月十日起，    │(一)共十二會      │(一)丁○○之妻己○○│
│    │至九十二年二月十日止      │(二)活會三萬元    │  參加一會        │
│    │                          │(三)死會三萬五千元│                  │
├──┼─────────────┼────────┼─────────┤
│八  │自九十一年三月十五日起，  │(一)共十五會      │(一)丁○○之妻己○○│
│    │至九十二年五月五日止      │(二)活會二萬元    │  參加一會        │
│    │                          │(三)死會二萬三千元│                  │
├──┼─────────────┼────────┼─────────┤
│九  │自九十一年三月二十五日起，│(一)共六會        │                  │
│    │至九十一年八月二十五日止  │(二)活會三萬元    │                  │
│    │                          │(三)死會三萬五千元│                  │
└──┴─────────────┴────────┴─────────┘
附表六：告訴人吳英花（即吳佩嬬）所召集之互助會
┌──┬─────────────┬────────┬─────────┐
│編號│互助會之期間              │    會員數及會款│備註              │
│    │                          │                │                  │
├──┼─────────────┼────────┼─────────┤
│一  │自九十一年四月十五日起，  │(一)共二十會      │(一)葉秀珍參加一會  │
│    │至九十二年十一月十五日止  │(二)活會二萬元    │(二)葉秀珍以「寅○○│
│    │                          │(三)死會二萬三千元│  」名義參加二會  │
│    │                          │                │                  │
└──┴─────────────┴────────┴─────────┘


司法院資訊處製作；財團法人民間司法改革基金會備份。
